# Error al ejecutar Render en documentos Quarto {.unnumbered}

Se describe un error que se produce al ejecutar la operación **Render** en documentos Quarto y su solución.

## Descripción
Al ejecutar **Render** en un documento Quarto, se genera un mensaje de error similar al siguiente:

```shell
Quitting from lines 201-207 [unnamed-chunk-5] (article_4.qmd)
Error in `add_html_caption()`:
! unused argument (xfun::grep_sub("^[^<]*<[^>]+aria-labelledby[ ]*=[ ]*\"([^\"]+)\".*$", "\\1", x))
Backtrace:
  1. global .main()
  2. execute(...)
  3. rmarkdown::render(...)
  4. knitr::knit(knit_input, knit_output, envir = envir, quiet = quiet)
  5. knitr:::process_file(text, output)
     ...
 14. sew(res, options)
 15. knitr:::sew.list(x, options, ...)
 16. base::lapply(x, sew, options, ...)
 17. FUN(X[[i]], ...)
 18. knitr:::sew.knit_asis(x, options, ...)
Execution halted
```

El error está documentado en [Quarto fails to render htmlwidgets when running {knitr} 1.43 with Error in add_html_caption(): #5702](https://github.com/quarto-dev/quarto-cli/issues/5702). Se debe a que la versión `1.43` del paquete `knitr` (encargado de combinar el código en R con Markdown) tiene un problema que se manifiesta al ejecutar la operación **Render** en documentos Quarto con bloques de código que contienen algunos componentes HTML (*widgets*), como tablas DT.

## Solución
Como se explica en la misma página en la que se describe el problema, este puede solucionarse al reinstalar `knitr` con la versión `1.42`. 

Se sugiere seguir los siguientes pasos:

- Verifique la versión de knitr.
```{r}
#| eval: false

packageVersion('knitr')
```

- Si la versión de knitr es `1.43`, reinstale el paquete con la versión `1.42`. Esto puede hacerse con la función `install_version()` del paquete `devtools`, el cual debe instalarse previamente.

```{r}
#| eval: false

# Instalación del paquete devtools
install.packages("devtools")

# Carga del paquete devtools
library(devtools)

# Reinstalación de knitr, con la versión 1.42
install_version("knitr", version = "1.42")
```

